【裁判字號】    98,訴,1423
【裁判日期】    990204
【裁判案由】    侵權行為損害賠償
【裁判全文】
臺灣臺南地方法院民事判決              98年度訴字第1423號
原      告  丙○○○
訴訟代理人  乙○○
被      告  甲○○
上列被告因妨害名譽案件，原告提起刑事附帶民事訴訟請求侵權
行為損害賠償（98年度附民字第70號），經本院刑事庭裁定移送
前來，本院於民國99年1月21日言詞辯論終結，判決如下：
    主  文
被告應給付原告新臺幣陸萬元，及自民國九十八年四月二十一日
起至清償日止，按週年利率百分之五計算之利息。
原告其餘之訴駁回。
訴訟費用由被告負擔十分之一，餘由原告負擔。
本判決原告勝訴部分，得假執行。但被告如以新臺幣陸萬元為原
告預供擔保後，得免為假執行。
原告其餘假執行之聲請駁回。
    事實及理由
一、按訴狀送達後，原告不得將原訴變更或追加他訴，但擴張或
    縮減應受判決事項之聲明者，不在此限，民事訴訟法第255
    條第1項第3款定有明文。查本件原告起訴時原聲明第1項請
    求被告應給付原告新臺幣（下同）558,279元，及自附帶民
    事起訴狀繕本送達翌日起至清償日止，按週年利率5％計算
    之利息；嗣於民國99年1月7日言詞辯論期日減縮其聲明第1
    項為：被告應給付原告550,000元及法定遲延利息，核屬減
    縮應受判決事項之聲明，與上開規定相符，應予准許。
二、原告起訴主張：
（一）兩造為鄰居，由於被告懷疑訴外人張孟聰即被告之夫與原
      告間有不正常之男女關係，竟基於公然污辱之犯意，陸續
      於民國97年3、4月間，分別在臺南市○○街84巷23號之1
      （即原告營業處所）以及台南市巴克禮公園等不特定多數
      人得共見共聞之場合，公然以台語「做到讓自己的先生去
      跟你相幹」、「討客兄」、「討要死」、「被人幹」、「
      腳抬高高讓人家挖」、「我沒像你四處討」、「連我先生
      你也好，你要討也討遠一點」、「不要臉」辱罵原告。另
      被告又基於誹謗之故意，於臺南市崇德市場及訴外人王黃
      秀盆臺南市○○○街37號住所前分別向訴外人林王繁及訴
      外人王黃秀盆指摘原告與其夫張孟聰有染，毀損原告之名
      譽。上開情事業經原告提起告訴，經臺灣台南地方法院檢
      察署檢察官97年度調偵字第450號起訴在案。
（二）被告上開行為合於民法第184條第1項前段及第195條第1項
      侵權行為之要件，爰依前揭規定請求被告給付之項目及方
      式如下：
    1.精神慰撫金部分：原告於臺南市○○街84巷23號之1之地
      址開店做生意十餘年，地方鄰里皆熟知原告之人，而且原
      告已為人母、為人婦，名節甚為重要，關係到原告在丈夫
      、子女及親友間之地位，被告卻毫無憑據指摘原告與其夫
      有染，且還四處渲染、胡亂造謠、污辱原告人格，破壞原
      告名譽，原告因不斷遭人指指點點，繪聲繪影之指述，從
      此不敢再到市場買菜，也不敢在附近鄰里走動，甚至連經
      常往來之鄰里友人也都不敢見，而原本經營之理髮店也因
      此關門，被告自96年起長期言語攻擊之精神折磨，讓原告
      心力交瘁，身心俱疲，已無力再應付，原告因此將全情訴
      請法院辦理，期間原、被告經法院、鄉鎮調解委員會調解
      多次，但被告均無悔意，還向原告揚稱：「刑事的判有罪
      ，伊也不會被關，最多只會罰金，嘴長在伊身上，以後要
      怎麼說，是伊的自由，你拿我沒辦法」，全然無悔過、和
      解之誠意，故請求被告就原告精神上之損害賠償400,000
      元。
    2.停業損失部分：原告安分守己經營理髮店，每天平均收入
      約1,000元，但因被告不斷在鄰里間造謠指述原告行為不
      檢點，致原告之男性顧客（占客源之絕大部分）為避嫌，
      不敢前去理髮，導致客源流失，生意一落千丈，不得不將
      理髮店暫停營業，估計暫停營業五個月，原告所受營業上
      損失為1,000元×150天＝150,000元。
    3.回復名譽部分：為杜防被告再造謠生事，併請求被告應於
      自由時報臺南地區地方版以寬14公分、高4公分之版面，
      且W0RD字體10大小之字體刊登如附件所示內容之道歉啟事
      ，以回復原告之名譽。
（三）並聲明：
    1.被告應給付原告550,000元，及自附帶民事訴訟起訴狀繕
      本送達翌日起至清償日止，按年息5％計算之利息。
    2.被告應將如附件所示之全文以WORD字體10之大小字體刊登
      寬14公分、高4公分之版面於自由時報臺南地區地方版1日
      。
    3.願供擔保，請准宣告假執行。
三、被告則以：
（一）原告請求精神慰撫金400,000元部分，顯屬過鉅，而非相
      當：原告自承其於臺南市○○街84巷23號之l（此係被告
      於偵查與刑事審理時所坦承之犯罪地點）開理髮店十餘年
      ，地方鄰里皆熟知原告之人等語，故縱使被告有如原告所
      指在臺南市崇德市場及王黃秀盆臺南市○○○街37號住所
      前分別向「林王繁」及「王黃秀盆」指摘原告而毀損原告
      名譽之情，或有於臺南市巴克禮公園公然辱罵原告等情，
      則原本與原告熟識之林王繁及王黃秀盆，應已瞭解原告平
      時為人，當不易受被告之言所動；反之，如與原告原本不
      識，僅因偶然聽聞，亦未必久記於心外，是所得共見共聞
      之人，顯屬有限，是就名譽之影響自難認係重大，亦不易
      變更對原告本來之觀感。再者，原告年齡業已60有餘，從
      事理髮工作；而被告為家庭主婦，國小畢業，無工作收入
      及任何財產，依兩造之身分地位及經濟狀況等因素，原告
      訴請被告給付精神慰撫金400,000元，顯然過鉅而非相當
      。
（二）原告請求被告登報道歉部分，顯無必要：
      本件原告請求被告登報道歉應否准許，須審酌受害人是否
      為公眾人物、所刊登報紙之讀者群是否有一定比例知悉侵
      害事實、登報是否有助於回復名譽、名譽權受損情節嚴重
      程度而決。本件原告並非社會大眾知悉之人，而原告請求
      判命被告刊登自由時報臺南地方版之讀者群廣及臺南地區
      ，其中大多數皆未與原告相識，亦未必得知系爭事件之存
      在，是原告請求被告登報道歉，反致其餘原本不知情讀者
      因而獲悉此事，則是否因此使被告名譽再次受損，不無可
      慮。從而，原告主張被告就本事件應登報道歉云云，顯無
      必要。
（三）原告請求被告給付其財產上損失150,000元部分，亦依法
      無據: 依前項說明，原告本項請求不僅與被告行為不具有
      因果關係，縱有停業之事實，乃係原告自行之決定，與被
      告無關，況原告並無中斷營業之情，且原告主張其每天工
      作平均收入1,000元，亦未舉證加以證明。另依刑事訴訟
      法第487條規定，原告縱有停業之損失，仍不得提起刑事
      附帶民事訴訟，故原告請求本項財產上（即營業上）損失
      ，即非合法有據。
（四）並聲明：
    1.原告之訴駁回。
    2.若受不利之判決，願供擔保，免予假執行。
四、本院依民事訴訟法第271條之1規定準用第270條之1規定，整
    理並協議兩造簡化爭點結果，兩造不爭執事項及爭執要點如
    下：
（一）兩造不爭執事項：
    1.依本院98年度易字第33號刑事判決事實欄記載:
      被告於97年3月27日上午7時許，在臺南市○○街84巷23
      號之1前方不特定多數人得共見共聞之公眾場合，以心疑
      鄰居原告與被告之夫有不正常往來為由，與原告發生爭吵
      ，被告竟基於侮辱之犯意，公然以臺語「做到讓自己的先
      生去跟你相幹」、「討客兄」、「討要死」、「被人幹」
      、「腳抬高高讓人家挖」、「我沒像你四處討」、「連我
      先生你也好，你要討也討遠一點」、「討客兄」、「不要
      臉」等語辱罵原告。被告嗣於97年4月20日上午7時許，在
      臺南市巴克禮公園此不特定多數人得共見共聞之公眾場合
      ，復基於侮辱之犯意，公然以臺語「連我先生你也好，你
      要討也討遠一點」、「討客兄」、「不要臉」等語辱罵原
      告。被告明知其夫與原告之間，並無所謂外遇之不正常男
      女關係，竟萌生意圖散布於眾而指摘足以毀損原告名譽之
      犯意，於96年4月17日，先在臺南市崇德市場，向在該市
      場攤位工作之林王繁，指摘被告之夫與原告之間有外遇之
      情事，再於同日趁在臺南市○○○街37號王黃秀盆之住所
      門口，與王黃秀盆相遇之機，向王黃秀盆指摘被告之夫與
      原告之間有不正常之男女關係。
    2.被告因上開1.之事實經本院98年度易字第33號妨害名譽案
      件判決：被告公然侮辱人，共2罪，各處拘役10日，如易
      科罰金，均以1,000元折算1日；又意圖散布於眾，而指摘
      足以毀損他人名譽之事，處拘役40日，如易科罰金，以1,
      000元折算壹日。應執行拘役55日，如易科罰金，以1,000
      元折算1日。
    3.原告係國小肄業，從事家庭理髮業。
    4.被告係國小畢業，現為家庭主婦，沒有收入。
（二）兩造爭執要點：
      原告依民法第184條第1項前段、第195條第1項請求被告給
      付精神慰撫金400,000元、停業損失150,000元，及以登報
      道歉方式回復名譽，是否有理由？
五、本院得心證之理由：
（一）被告是否有侮辱及誹謗行為，而侵害原告權利？
    1.按因故意或過失，不法侵害他人之權利者，負損害賠償責
      任，不法侵害他人之名譽者，被害人雖非財產上損害，亦
      得請求相當之金額，並得請求回復名譽之適當處分，民法
      第184條第1項前段、第195條第1項規定甚明。又名譽權之
      侵害非即與刑法之誹謗罪相同，名譽為人格之社會評價，
      名譽有無受損害，應以社會上對個人評價是否貶損作為判
      斷之依據，苟其行為足以使他人在社會上之評價受到貶損
      ，其行為不以廣佈於社會為必要，僅使第三人知悉其事，
      亦足當之（最高法院90年台上字第646號判例意旨參照）
      。
    2.本件原告主張被告陸續於97年3月27日上午7時許、97年4
      月20日上午7時許，分別在臺南市○○街84巷23號之1以及
      臺南市巴克禮公園等場合辱罵原告之事實，業據被告於偵
      查中及刑事審理中坦承不諱，有偵查及審判筆錄附於本院
      98 年度易字第33號刑事案件卷宗內，經本院依職權調取
      上開刑事卷宗查明屬實，又被告因上開侮辱行為經本院98
      年度第33號判決公然侮辱人，共2罪，各處拘役10日，自
      堪信原告此部分主張為真。
    3.另原告主張被告於臺南市崇德市場及臺南市○○○街37號
      前分別向林王繁及王黃秀盆指摘原告與其夫有染之事實，
      據林王繁於上開刑事案件具結證稱：「（當時被告有跟妳
      講丙○○○跟被告先生外遇的事情？）對」、「（她用什
      麼話來形容這件事？）被告說看到丙○○○一條裙子裡面
      一條內褲脫到小腿這裡，還是白色的內褲」、「（這跟甲
      ○○有何關係？）被告說丙○○○誘拐她先生」等語（以
      上見本院98年度易字第33號刑事案件於98年9月21日之審
      判筆錄），另依王黃秀盆於偵查中證述：「（96年3月之
      後你有無聽過甲○○告訴你說丙○○○與她丈夫有不正常
      關係？）有，她說他從崇德市場回家有看到她老公跟丙○
      ○○，當時丙○○○內褲退至小腿處，所以她認為他老公
      跟丙○○○有不正常關係」等語（以上見臺灣臺南地方法
      院檢察署97年度偵字第3169號偵查案件於97年10月23日之
      偵查筆錄），並有上開刑事案件卷宗影本在卷可稽，可證
      被告確有向他人指摘原告行為之事實；另據被告於本院98
      年度第33號刑事案件審理卷宗時自承未見過伊先生與原告
      間有親密動作或衣衫不整之情形，應無不正常關係等語，
      堪認被告應知原告與其夫無不正常關係，卻仍向林王繁及
      王黃秀盆指摘上開言論之情。依前揭判例意旨，被告行為
      已使第三人知悉其事，且由一般通念得認該言論客觀上足
      以使該人相信原告與他人間存有不正常關係，而造成原告
      名譽受有貶損，自可認定。
    4.綜上所述，本件被告侮辱行為及誹謗原告之行為，已使原
      告之名譽權受有不法之侵害，則原告本於侵權行為損害賠
      償請求權，訴請被告賠償，於法有據，應予准許。
（二）茲依原告請求被告賠償之項目、金額及方式，分述如下：
    1.精神慰撫金400,000元部分：
      按不法侵害他人之人格權，被害人受有非財產上損害，請
      求加害人賠償相當金額之慰撫金時，法院對於慰撫金之量
      定，應斟酌實際加害情形、所造成之影響、原告痛苦之程
      度、兩造之身分、地位、經濟情形及其他各種狀況，以核
      定相當之數額。查本件原告為國小肄業，擔任家庭理髮業
      、被告則為國小畢業，現為家庭主婦，沒有收入，業據兩
      造具狀陳明在卷。原告現名下有土地6筆、房屋2棟、西元
      2004年、西元1992年出廠之汽車各1輛，總財產3,551,980
      元；被告名下則無財產資料，此有稅務電子閘門財產所得
      調件明細在卷可資佐憑。本院審酌上開兩之教育程度、工
      作、身分地位、經濟情形及被告侮辱原告之行為發生在原
      告工作場所及公園，前者共見共聞者為熟識之人，使原告
      精神與心理上備受難堪；後者雖為偶然聽聞之人，惟被告
      以相當不堪之言語謾罵原告，侵害其人格尊嚴及感情甚深
      等一切情狀。認原告因名譽受侵害得請求被告賠償之非財
      產上損害，應以60,000元為適當，至原告逾此數額之請求
      ，即無理由，應予駁回。
    2.停業損失150,000元部分：
      按當事人主張有利於己之事實者，就其事實有舉證之責任
      ，民事訴訟法第277條前段亦有明文；又損害賠償之債，
      以有損害之發生及有責任原因之事實，並二者之間有相當
      因果關係為其成立要件，最高法院30年度上字第18號判例
      意旨足資參照。故原告主張侵權行為損害賠償責任者，即
      應就原告有損害之發生及被告有責任原因之事實，並二者
      之間有相當因果關係負其舉證之責任。又所謂相當因果關
      係，係指依經驗法則，綜合行為當時所存在之一切事實，
      為客觀之事後審查，認為在一般情形上，有此環境，有此
      行為之同一條件，均發生同一之結果者，則該條件即為發
      生結果之相當條件，行為與結果即有相當之因果關係。反
      之，若在一般情形上，有此同一條件存在，而依客觀之審
      查，認為不必然皆發生此結果者，則該條件與結果並不相
      當，不過為偶然之事實而已，其行為與結果間即無相當因
      果關係。原告主張於97年3、4月間即因被告騷擾行為，致
      原告將其所經營之理髮店營業至97年7月3日讓渡給訴外人
      張秀花，受有暫停營業5個月150,000元之損失云云，雖據
      其提出讓渡證明書影本、96年9月14日受理之報案三聯單
      影本為證，惟查讓渡店面事涉因素多端，或因整體環境經
      濟不佳致客源下滑、或為轉換經營模式等，而依上開證物
      所示，尚無法證明原告有停業之損失，亦未能遽認原告將
      其所營之理髮店移轉他人與被告侮辱及誹謗行為有因關係
      ；況原告亦稱:「（97年3、4月間發生刑案件之後，原告
      的理髮院有無繼續營業？）97年3、4月間有營業，一直到
      97年7月3日將理髮院讓渡給張秀花之後才沒有營業」等語
      （以上見本院99年1月7日言詞辯論筆錄），可見原告於97
      年3、4月間受到被告公然侮辱、妨害名譽後，並未停止營
      業，是難認被告之上開行為與原告所主張之營業損失二者
      之間有相當因果關係存在。則揆諸前開說明，原告依民法
      第184條第1項之規定，請求被告賠償其營業損失150,000
      元，即與前開損害賠償成立要件有間，原告此部分之主張
      ，自不可採。
    3.以登報道歉方式回復名譽部分：
      按名譽被侵害者，得請求為回復名譽之適當處分，民法第
      195條第1項後段定有明文。所謂適當之處分，係指該處分
      在客觀上足以回復被害人之名譽且屬必要者而言，最高法
      院有86年度台上字第3706號裁判意旨足資參照。本件原告
      主張被告故意侮辱及指摘散布不實內容，毀損原告聲譽之
      行為，並已造成損害，請求被告登報道歉以回復名譽云云
      。惟查，被告上開侮辱行為場所雖一般人得共見共聞，惟
      此侵害原告之事，對原告名譽之傷害僅侷限於該在場聽聞
      之人士，又被告其後向林王繁及王黃秀盆指摘之言論，其
      影響應及於渠等復轉述兩造之其他友人。本院審酌如一旦
      將前開判決刊登報紙，將使兩造之爭執為更多人知悉而流
      傳於社會大眾，並無益於原告名譽之回復，且本院審酌兩
      造身分、地位、侵權行為發生地點及過程、造成之損害等
      事實，認以60,000元作為原告名譽權受侵害之慰撫金賠償
      為已足，應無登報道歉回復原告名譽之必要，故原告請求
      被告應將如附件所示之全文以WORD字體10之大小字體刊登
      於自由時報台南地區地方版1日，以回復其名譽，非屬適
      當，原告此部分請求，為無理由。
六、從而，原告依據侵權行為損害賠償之法律關係，請求被告給
    付60,000元及自起訴狀繕本送達翌日即98年4月21日起至清
    償日止，按週年利率5％計算之利息，為有理由，應予准許
    。至原告逾此範圍之請求，為無理由，應予駁回。
七、原告雖陳明願供擔保，請准宣告假執行，惟本判決原告勝訴
    部分，所命給付之金額未逾50萬元，應依民事訴訟法第389
    條第1項第5款規定，依職權宣告假執行，就此部分，被告陳
    明願供擔保請准免為假執行，經核無不合，爰酌定相當之擔
    保金額准許之。至於原告敗訴部分，其假執行之聲請，因訴
    之駁回而失所附麗，應予駁回。
八、結論：原告之訴，為一部有理由，一部無理由，並依民事訴
    訟法第79條、第389條第1項第5款、第392條第2項、第3項，
    判決如主文。
中    華    民    國    99    年    2    月    4     日
                  民事第二庭    法  官  翁金緞
以上正本係照原本作成。
如對本判決上訴，須於判決送達後20日內向本院提出上訴狀。
中    華    民    國    99    年    2     月    4     日
                                書記官  彭建山
附件：
┌──────────────────────────┐
│道歉人：甲○○                                      │
│本人對於自民國97年3月份起，在榮譽街、崇德市場，及巴 │
│克禮公園內以『不實』及『侮辱性』之言詞誹謗丙○○○、│
│破壞丙○○○之名節，對丙○○○造成精神及名譽嚴重損害│
│，本人對此深感抱歉，特此鄭重釐清說明，並向丙○○○道│
│歉，祈請原諒。                                      │
│                               登報人  甲○○       │
└──────────────────────────┘

司法院資訊處製作；財團法人民間司法改革基金會備份。
